【裁判字號】    93,重上更(一),27
【裁判日期】    950221
【裁判案由】    返還保證金
【裁判全文】
臺灣高等法院臺中分院民事判決      93年度重上更(一)字第27號
上  訴  人  甲○○（己○○之承受訴訟人）
上  訴  人  丁○○（己○○之承受訴訟人）
上  訴  人  丙○○（己○○之承受訴訟人）
上  訴  人  戊○○（己○○之承受訴訟人）
上  訴  人  乙○○（己○○之承受訴訟人）
前列五人共同
訴訟代理人  楊盤江律師
被  上訴人  三采建設實業股份有限公司
法定代理人  黃兟發
訴訟代理人  林坤賢律師
訴訟代理人  邱華南律師
上列當事人間返還保證金事件，上訴人對於中華民國89年12月1
日臺灣臺中地方法院第一審判決（89年度重訴字第89號），提起
上訴，經判決後，由最高法院發回更審，本院於95年2月7日言詞
辯論終結，茲判決如下：
    主      文
上訴駁回。
第二審及發回前第三審訴訟費用，均由上訴人連帶負擔。
    事實及理由
一、上訴人己○○已於民國（下同）九十三年三月三十一日死亡
    ，其繼承人為甲○○、丁○○、丙○○、戊○○、乙○○五
    人，此有其五人提出之戶籍謄本在卷可稽，茲據其五人具狀
    聲明承受訴訟，核無不合，應予准許。又被上訴人公司之法
    定代理人業於九十一年四月九日變更為黃兟發，並據其九十
    一年七月二十六日於本院前審以書狀聲明承受訴在案，先此
    敘明。
二、被上訴人主張：伊與上訴人之被繼承人己○○就己○○向財
    政部國有財產局台灣北區辦事處所承租之坐落台北縣板橋市
    ○○段二十四－六、二十四－十一、二十四－十五地號三筆
    市場土地（下稱系爭三筆國有土地），於八十六年五月二日
    簽訂共同合作開發土地協議書（下稱協議書），約定共同開
    發板市八市場用地（即上開市場土地）為地下三層以上，地
    上十四層以上最大建築容積之大樓（下稱系爭大樓），且需
    與同地段十六－二十二至二十五、十六－六十九地號五筆私
    有土地（下稱系爭五筆私有土地）合併開發，始可申請建築
    執照。伊並交付履約保證金新台幣（下同）二千萬元與己○
    ○。因己○○未能於八十六年八月九日容積率管制開始實施
    前，與上開私有土地地主達成購地事宜，雙方已無法興建系
    爭大樓，伊依協議書第二條第二項及第十一條約定，於八十
    八年四月七日通知己○○解除契約，契約既經解除，上訴人
    繼承上開債務，自應返還所收受之保證金等情。爰依民法第
    一百七十九條及第二百五十九條規定，提起本件訴訟，求為
    命上訴人給付伊二千萬元及自八十九年四月十二日起，至清
    償日止，按年息百分之五加計遲延利息之判決。
三、上訴人則以：查台北縣政府八十六年八月間修訂之「台北縣
    實施都市計劃容積管制後建造執照處理原則」第二條規定「
    經目的事業主管機關核准之市場用地新、增、改建申請案，
    未違反都市計劃使用分區用途者，基於施政一體及設立許可
    作業流程時間之考量，其後之建照執照申請案，得依原設立
    許可核准時之都市計劃狀況審核發照」。而本件開發案係板
    橋市「市八」市場預定地之新建案，早經核准，依上述修訂
    之建造執照處理原則規定，仍依原設立許可核准時之都市計
    劃狀況審核發照，而可適用原申請時之有關容積率之法令。
    故雖未能與該私有地共同開發，但仍能以分期分區方式一次
    進行系爭開發案，而本件以系爭三筆國有地送件申請之開發
    案早於台北縣實施容積率管制前送件，於容積率實施後，上
    開五筆私有畸零地與之合併規劃後，僅畸零地部分應依現行
    都市容積率管制規定計算樓地板面積，原申請建築之基地，
    仍適用舊容積管制規定計算樓地板面積，應仍可申請興建地
    下四樓、地上十四樓之大樓，可建樓地板面積減少極為有限
    ，乃微不足道，並無不能興建系爭大樓之情事，被上訴人以
    此為由解除本件合作開發協議契約，殊屬無據。又依被上訴
    人於兩造簽約前於八十六年四月七日提出之「土地評估分析
    表」顯示，私有地每坪單價為二五八、二六元，私有地總價
    為一億元，即兩造約定被上訴人應以每坪二五八、二六元收
    購該五筆私有土地，被上訴人因營運困難，每坪僅出價一百
    二十萬元，致未能購得該等土地與系爭三筆國有土地合併開
    發，已屬違約；且其於簽約時明知本件開發案需時多年，自
    不得於簽約後未滿二年，即以曠日費時為由，解除契約。被
    上訴人違約不依原訂單價收購該五筆私有地，係以不正當之
    行為阻止條件之成效，伊自得依協議書第16條之約定，請求
    其支付懲罰性違約金三千萬元。且依兩造協議書第八條所定
    ，於本件開發案取得建築執照之前，上開三筆國有地之租金
    應由被上訴人支付，其自八十八年二月起，即拒未支付該項
    租金，此後迄九十三年十一月止，共五十一個月之租金共八
    、二五０、八九０元租金均係由伊所支付，伊自可請求被上
    訴人支付，倘被上訴人得請求返還上開保證金，伊自可以上
    開其應付之租金及違約金主張抵銷等語，資為抗辯。
四、原審審理後，斟酌兩造之主張及攻擊防禦方法結果，認被上
    訴人之訴為有理由，而為上訴人全部敗訴之判決，判命上訴
    人應給付被上訴人二千萬元及自八十八年四月十二日起至清
    償日止按年息百分之五計算之利息，上訴人不服，提起上訴
    ，聲明求為判決：(一)原判決廢棄；(二)被上訴人在第一審之訴
    及假執行之聲請均駁回；(三)歷審之訴訟費用均由被上訴人負
    擔。被上訴人則答辯聲明求為判決駁回上訴人之上訴。
五、查被上訴人主張伊與上訴人被繼承人己○○於八十六年五月
    二日簽立系爭協議書，由己○○分別提供所承租之座落於台
    北縣板橋市○○段二十四之十五、二十四之十一、二十四之
    六等三筆土地（即系爭三筆國有土地），並由己○○以承租
    人自己名義申請，雙方共同開發「板市八市場用地」為地下
    三層以上，地上十四層以上最大建築容積之大樓。惟系爭開
    發尚需與同地段十六之二十五、十六之二十四、十六之二十
    三、十六之二十二、十六之六十九等五筆他人私有土地（即
    系爭五筆私有土地）合併開發，始可依法申請建造執照。故
    雙方於系爭合約約定應與上開系爭五筆私有土地合併開發，
    依系爭協議書第四條第一項約定，被上訴人於簽訂協議書時
    ，已給付己○○履約保證金二千萬元等情，為兩造所不爭執
    ，並有卷附被上訴人提出之共同合作開發土地協議書在卷可
    稽（原審卷第10－16頁），堪信為真實。
六、本件兩造主要之爭執要旨，為：被上訴人以本件「板市八市
    場用地」開發案因台北縣政府實施容積率管制致無法興建如
    兩造協議書第一條所示之大樓為由，於八十八年四月七日通
    知上訴人之被繼承人己○○解除系爭共同開發協議契約，是
    否有理？上訴人以被上訴人故意不按原約定單價收購上開五
    筆私有土地，乃屬以不正當行為阻止上開協議書第一條兩造
    興建最大容積大樓之條件成就，係屬違約，主張被上訴人應
    付違約金及租金，並以之與被上訴人請求返還之保證金抵銷
    ，有無理由等項。查兩造系爭於八十六年五月二日所立協議
    書第一條記載：「乙方（即上訴人被繼承人己○○）聲明確
    為板市八市場用地之唯一合法承租人，並依現行法令規定有
    權以自己名義申請開發板市八市場用地為地下三層，地上十
    四（含）層以上最大建築容積之大樓，惟本案開發尚需與同
    地段十六之二十五、十六之二十四、十六之二十三、十六之
    二十二、十六之六十九等五筆他人私有土地合併開發，始可
    依法申請建造執照，在此認知之下甲方（即被上訴人）同意
    與乙方共同合作開發板市八市場用地」等語（見一審卷第十
    一頁），雖未提及兩造合作開發興建大樓之樓地板面積應為
    若干，惟已明確約定係於系爭三筆國有土地上，依簽約當時
    之法令興建最大建築容積之大樓。此所謂，依合約當時之法
    令可興建最大建築容積之大樓，其樓地板面積最大可為多少
    乙節，於本院更審中兩造同意委由上訴人嗣就系爭土地另與
    富建設公司合作開發之承辦建築師沈聰仁為鑑定，其依上開
    條件鑑定之結果，認本案八筆土地若於實施容積管制前合併
    開發申請建築執照，依「實施都市計劃地區綜合鼓勵辦法」
    計算其基準樓地板面積二六七二六、二五平方公尺，若再依
    「台北縣建築物增設停車空間鼓勵要點」計算，其可再增加
    基準樓地板面積20％為五三四五、二五平方公尺，合計為三
    二０七一、五平方公尺，此有其提出之鑑定報告乙冊在卷可
    稽, 兩造就此認依兩造協議書第一條約定可建最大建築容積
    之大樓之樓地板面積為二六七二六平方公尺乙節，亦表示不
    爭執（見本院更(一)卷第二冊第八頁）。而於本件被上訴人起
    訴之時，兩造均尚未取得系爭五筆私有土地地主之使用同意
    書或價購一情，為兩造所不爭執，又上訴人於八十六年六月
    二十八日向台北縣政府工務局掛號申請建築執照掛件，因土
    地使用權同意書內容不全，未檢附市場設立許可，而未核發
    建築執照，嗣台北縣於八十六年八月十五日實施容積管制等
    情，亦為兩造所不爭執，並有台北縣政府九十年九月二十日
    函附附件十二之板橋市八市場用地申請投資過程在卷可稽（
    本院上訴第一卷第一三七頁）。雖臺北縣政府於八十六年八
    月間修訂之「台北縣實施都市計畫容積管制後建造執照處理
    原則」第二條規定：「經目的事業主管機關核准之市場用地
    新、增、改建申請案，未違反都市計畫使用分區用途者，基
    於施政一體及設立許可作業流程時間之考量，其後之建造執
    照申請案，得依原設立許可核准時之都市計畫狀況審核發照
    」；第一條規定：「掛號申請建造執照，或變更設計之案件
    ，於處理程序未終結前，該地區公告實施容積管制，分別適
    用原建照申請時之法令或就原核准事項變更情況逐項審核」
    （原審卷第六十至六十三頁）。而本件開發案係板橋市「市
    八」市場預定地之新建案，早經台北縣政府於七十七年四月
    二十八日核准，有台北縣政府七十七年四月二十八日七七北
    府工都字第八０五八二號函影本在卷可稽（見本院上訴卷第
    一卷第七十二頁），依上述修訂之建造執照處理原則規定，
    仍依原設立許可核准時之都市計畫狀況審核發照而適用原申
    請時有關容積率之法令。而倘嗣後合併其他地號土地時，合
    併之部分應依容積管制規定計算可建樓地板面積，並併原申
    請基地計算總樓地板面積及樓層，有台北縣政府八十九年十
    月二十四日八九北府工建字第二六五七五三號函（本院上訴
    卷第一卷第一九二頁）、及九十一年三月八日北府工建字第
    九一００九０八六三號函（本院上訴卷第二卷第三十一頁）
    各一份在卷為憑，是以本件系爭國有三筆土地可不受八十六
    年八月十五日實施容積管制之限制，固堪認定，惟系爭五筆
    土地仍應依實施後之容積管制規定計算其可建樓地板面積，
    則為兩造所不爭執。依此，由沈聰仁建築師鑑定之結果，以
    上開三筆國有地在容積率管制前加五筆私有地在容積率管制
    後申請建照可得基準樓地板面積為二０九九三、二一平方公
    尺，二者相差在五七三三、０四平方公尺以上，減少率達百
    分之二一、五以上，亦據上述鑑定報告鑑定甚詳在案。且當
    時台北縣政府並不允許就該八筆土地分期分區闢建，是縱認
    本案於容積率實施管前送件已提出申請亦無法達到可建兩造
    協議書第一條所示最大容積之大樓之目的，此並據證人沈聰
    仁建築師於本院準備程序到庭供證明確（見本院更(一)卷第二
    冊第37－38頁）。由上言之，被上訴人主張本件因容積管制
    規定實施，已無法興建如協議書第一條所示依簽約時之法令
    可興建最大容積之大樓乙節，堪信為真。按系爭協議書第11
    條約定：「乙方（即上訴人之被繼承人己○○）認知『板市
    八市場用地』開發倘政府實施容積率管制致無法興建第一條
    所示之大樓時，甲方（即被上訴人）有權決定解除本協議書
    ，乙方不得異議」，系爭土地於容積率管制規定實施後，確
    已無法興建該最大容積之大樓，是被上訴人於八十八年四月
    七日據此以卷附郵局存證信函通知上訴人之被繼承人己○○
    聲明解除契約（見原審卷第26－27頁），自屬合法有據。雖
    上訴人指稱：兩造原約定被上訴人應以每坪二百五十八萬二
    千六百元之價格收購系爭五筆私有土地，但被上訴人因營運
    困難，每坪只出價120萬元，致未能購得該五筆私有土地與
    系爭三筆國有土地合併開發，係屬被上訴人違約，故意以不
    正當之行為阻止上開條件之成就，自應依協議書第16條課以
    三千萬元之違約金云云，惟為被上訴人所否認。查上訴人主
    張被上訴人應以每坪二、五八二、六００元價格收購該五筆
    私有土地，乃以上訴人所提出所謂由被上訴人在本件簽約前
    製作之「土地評估分析表（投資分析）」為據（見原審卷第
    58－59頁）。惟此為被上訴人所否認。縱認該分析表確為被
    上訴人在簽訂系爭協議書之前所提出，然揆之其上之記載，
    要只就投資案之分析研究假設及推算，亦即只為成本、利潤
    之假設推論而已，尚難認即係兩造之約定條件。況上訴人所
    舉之證人王憲崇於本院準備程序到庭，明確供證系爭五筆土
    地之所有人於八十八年清明節前仍堅持每坪三百五十萬元始
    願出賣（乃已高出上開分析之每坪二百五十八萬元約一百萬
    元），及至八十八年底將過年之前，始願降價至每坪一百五
    十萬元等情（見本院更(一)卷第一宗第123－124頁），是可見
    即使被上訴人於八十八年四月七日聲明解除契約之前一、二
    天（即清明節之前）以每坪二百五十八萬元之高價格，亦無
    從令該五筆私有土地之所有權人同意出售該土地，是上訴人
    指稱係被上訴人故意阻止可合併該五筆私有土地開發興建依
    簽約時法定可建築最大容積之大樓乙節，即屬無據。以之主
    張為被上訴人故意違約，應處以三千萬元之違約金，洵屬不
    合。按契約解除時，當事人雙方應負回復原狀之義務，民法
    第二百五十九條定有明文，本件兩造之上開協議書契約，既
    有上述合法之原因，由被上訴人於八十八年四月七日聲明解
    除，則被上訴人依上開規定，請求上訴人返還所給付之履約
    保證金二千萬元，及自八十八年四月十二日（上訴人於八十
    八年四月七日收受上開解除契約之存證信函，有回執可證，
    見原審卷第30頁）起，至清償日止按週年利率百分之五計算
    之利息，於法有據，自應准許。雖系爭協議書第八條原約定
    有關上訴人承租之上開三筆國有土地，自雙方簽訂該協議之
    日起，至取得使用執照之日止之租金，由被上訴人負擔，而
    被上訴人自八十八年二月間至九十三年十一月止之租金，共
    八、二五０、八九０元均未繳納，係由上訴人向國有財產局
    繳納，上訴人因而主張以上開三千萬違約金及上述之租金債
    權與應退還之保證金抵銷。惟上訴人主張被上訴人應給付違
    約金，並不可取，且系爭契約既經被上訴人合法解除，兩造
    因而各負回復原狀之義務，已如前述，則被上訴人主張依該
    協議書第八條約定原因由其支付租金之債務亦因契約解除，
    併應回復原狀而不存在乙節，堪以採認，是上訴人主張以上
    述二項債權抵銷應返還之保證金，尚屬無據。
七、綜上，原審判決以兩造共同合作開發土地興建大樓之協議契
    約已經被上訴人合法解除為由，認被上訴人請求上訴人返還
    依該協議契約所交付之履約保證金二千萬元及加計法定遲延
    利息之訴，為有理由，而判命上訴人如數給付，並依兩造之
    陳明，分別酌定相當之擔保金額，為准予假執行及免為假執
    行之宣告，依法並無不合。上訴意旨仍執陳詞，指摘原判決
    為不當，聲明求予廢棄改判，為無理由，應予駁回。
八、本件事證已臻明確，兩造其餘攻擊防禦方法及舉證（包括被
    上訴人主張依兩造協議第二條因上開五筆私有土地出賣條件
    過苛及系爭合併開發案曠日廢時，不合成本效益之理由主張
    解除或終止系爭契約等項，是否有理由，之相關論述、舉證
    ），核與判決基礎無涉，爰不一一論列，併此敘明。
九、據上論結，本件上訴為無理由，依民事訴訟法第449條第一
    項、第85條第二項，判決如主文。
中    華    民    國    95    年    2     月    21    日
                    民事第五庭審判長法  官  陳滿賢
                                    法  官  古金男
                                    法  官  朱  樑
以上正本係照原本作成。
如對本判決上訴，須於收受判決送達後20日內向本院提出上訴書
狀，其未表明上訴理由者，應於提出上訴後20日內向本院提出上
訴理由書（須按他造人數附具繕本）。
上訴時應提出委任律師為訴訟代理人之委任狀。具有民事訴訟法
第466條之1第1項但書或第2項之情形為訴訟代理人者，另應附具
律師及格證書及釋明委任人與受任人有該條項所定關係之釋明文
書影本。
                                    書記官  陳俞豪
中    華    民    國    95    年    2     月    24    日
                                                      Ｂ


司法院資訊處製作；財團法人民間司法改革基金會備份。
